臺灣高等法院民事判決　　　　　　　　 93年度保險上字第5號
上　訴　人　瑞士商環球瑞泰人壽保險股份有限公司臺灣分公司
法定代理人　包道霖
上　訴　人　新光人壽保險股份有限公司
法定代理人　吳東進
上二人共同
訴訟代理人　黃訓章律師
被　上訴人　甲○○
訴訟代理人　許啟龍律師
　　　　　　林清漢律師
複　代理人　韓曉玲
上列當事人間請求給付保險金事件，上訴人對於中華民國92年11
月19日臺灣桃園地方法院90年度保險字第3號第一審判決提起上
訴，本院於94年5月3日言詞辯論終結，判決如下：
    主  文
原判決廢棄。
被上訴人在第一審之訴及假執行之聲請均駁回。
第一、二審訴訟費用由被上訴人負擔。
    事實及理由
一、上訴人瑞士商環球瑞泰人壽保險股份有限公司臺灣分公司（
    下稱瑞泰人壽）原法定代理人范高爾，已改由包道霖接任（
    見本院卷2宗第14頁），其聲明承受訴訟核無不合，應予准
    許。
二、被上訴人起訴主張：伊於87年8月6日向上訴人新光人壽保險
    股份有限公司（下稱新光人壽）投保金額為200萬元之團體
    意外保險。嗣於89年1月15日向上訴人瑞泰人壽投保金額為
    新台幣（下同）1,000萬元之旅行平安保險；旋於89年1月18
    日前往大陸深圳，行經羅孚關人行天橋時，不慎滑倒跌下樓
    梯，致左手腕受傷，返國後雖持續治療、復健，經過近十月
    治療仍無法痊癒，已符合一上肢三大關節中之腕關節永久完
    全僵硬或關節不能隨意識活動之上肢殘廢程度，依系爭旅行
    平安保險契約及其「殘廢程度與保險金給付表」，被上訴人
    之傷害符合4級之殘廢程度，上訴人應按其承保金額之35%理
    賠，即分別給付350萬元及70萬元之保險金。詎被上訴人於
    89年8月19日及同年10月20日分別向上訴人請求給付竟遭上
    訴人瑞泰人壽及新光人壽分別於同年11月15日、90年2月2日
    表示拒絕理賠，爰依保險契約關係，求為命上訴人瑞泰人壽
    給付新台幣350萬元及自89年11月15日起至清償日止按年息
    10%計算之利息；上訴人新光人壽給付70萬元即自90年2月2
    日起至清償日止按年息10%計算利息之判決。原審為被上訴
    人勝訴判決，並准許假執行之宣告，上訴後，被上訴人於本
    院聲明：對造上訴駁回。
三、上訴人則以：被上訴人所提出深圳人民醫院及廣州市黃埔區
    紅十字醫院之病歷，未經相關單位認證，其形式證明力已有
    疑問，充其量僅能證明被上訴人左手受傷之事實，尚難證明
    其受傷確因該意外事故所致。且證人徐國鑑並未目睹被上訴
    人受傷之經過，其證詞即難證明被上訴人所受傷害確係意外
    事故所造成，再被上訴人自陳受傷之時間亦先後所述不一。
    另依台大醫院鑑定結果，被上訴人於89年1月19日跌倒以前
    ，其左手腕遠端橈骨已存有骨折之舊傷，且未完全排除舊傷
    造成被上訴人手腕殘廢之可能。此外，依照系爭旅行平安保
    險契約第3條、第7條約定，被上訴人須於系爭保險契約有效
    期間內遭受意外傷害事故，致其身體蒙受傷害而致殘廢，且
    自意外傷害事故發生之日起180日內致成契約附表所列28項
    殘廢程度之一者，上訴人始負給付保險金責任。惟被上訴人
    提出之各醫院診斷證明書，分別係89年11月22日、同年12月
    29日及90年1月16日所開具，又依勞保局之回函，被上訴人
    申請殘廢給付所附怡仁醫院勞工保險殘廢診斷書之開具日期
    為89年10月18日，距其主張發生意外事故之89年1月19日，
    至少均有271日以上，均顯與系爭保險契約約定，被上訴人
    應於意外傷害事故發生之日起180日內致成殘廢之要件不符
    ，自不得請求保險金等語，資為置辯。並上訴聲明：原判決
    廢棄，被上訴人在原審之訴及假執行之聲請均駁回。
四、被上訴人主張前揭事實，無非以其提出新光人壽保險證1枚
    、瑞泰人壽海外旅行平安保險要保書暨收據1紙、怡仁綜合
    醫院、台北市和平醫院、壢新醫院、台大醫院診斷證明書各
    1紙、瑞泰人壽函3件、新光人壽函1件、深圳人民醫院及廣
    州黃埔區紅十字會醫院病歷記錄各1件為論據（見原審卷1宗
    第9頁至第21頁），惟按兩造之旅行平安保險其中意外殘廢
    保險給付係約定：被保險人於本契約有效期間內遭受第3條
    約定的意外傷害事故，自意外傷害事故發生之日起180日以
    內致成附表所列28項殘廢程度之一者，本公司給付殘廢保險
    金，其金額按該表所列比例計算，而所謂意外傷害事故指非
    由疾病引起之外來突發事故，此有瑞泰人壽海外旅行平安保
    險單1件在卷可憑（見原審卷1宗第53頁，按此係定型化保險
    條款，其他保險公司之保險條款亦類同，見原審卷1宗第25
    頁至第30頁），準此被保險人請求意外殘廢保險給付，自須
    滿足(一)保險有效期間之意外傷害事故(二)於180日內發生殘廢
    結果(三)意外傷害事故與殘廢結果有因果關係等3項要件，始
    足當之。然查：
  (一)被上訴人於原審所主張最初之意外事故時間為89年1月18日
    ，略謂伊於是日前往大陸深圳於羅浮關人行天橋不慎滑倒跌
    下樓梯，導致左手腕挫傷，當夜並不在意，詎次日左手腕紅
    腫，始於89年1月19日在深圳人民醫院就醫後，前往目的地
    在徐國鑑陪同下又至廣州黃埔區紅十字會醫院就診等情（見
    原審卷1宗第61頁），惟原審調取勞工保險局卷存由被上訴
    人申請勞工保險給付時，由怡仁綜合醫院出具診斷書中被保
    險人填寫欄內傷害時間為89年1月19日下午22時（見原審卷
    第1宗第86頁），是被上訴人最初意外事故時間為何？先後
    顯已不符。另據證人徐國鑑於原審所證述：89年1月11日，
    我長期住廣州，原告（即被上訴人）來找我手部包紮，說他
    在深圳跌倒，但我沒有看到，原告說手痛，我就開車送他去
    紅十字會醫院就診，第1次是19日，是我帶他去的，第2次是
    21日晚上我司機帶他去，兩次都是在紅十字會醫院就診，第
    1次就診時醫生跟我說是肌肉挫傷，醫生說可能是手用力的
    頂住外物所造成的，但並未說明此種傷會造成如何之結果，
    也未說明這種傷何時會復原，至於療程長短因當時並未問醫
    生，所以不清楚等語（見原審卷1宗第97頁），證人徐國鑑
    所述兩次均前往紅十字會醫院就診，顯與被上訴人自述，一
    為深圳人民醫院，另一為紅十字會醫院，就診醫院顯有不同
    ，且證人亦未目睹事故之發生，自難為有利於被上訴人之認
    定。至被上訴人提出大陸深圳人民醫院及廣州黃埔區紅十字
    會醫院之病歷資料各1紙（見原審卷1宗第110、第111頁），
    其形式真正為上訴人所否認，被上訴人亦未提出經行政院委
    託民間團體大陸海協會驗證之證明文件，依台灣地區與大陸
    地區人民關係條例第7條規定，自難推定為真正，且被上訴
    人於原審到庭自陳：因為路滑關係，我要下樓梯就從樓梯下
    滑倒，我左手先著地等語及我是下樓梯的上段跌倒，我人是
    往前倒，身體並沒有往前滑行，我是右腳踩空，我右腳左側
    有擦傷是稍微刮傷，並沒有流血，跌倒之後我自己走下去等
    語（見原審卷1宗第160頁、第161頁），惟上列深圳人民醫
    院及廣州黃埔區紅十字會醫院並未有記載左手挫傷、擦傷，
    或右腳挫傷、擦傷之記錄，反之，紅十字會醫院所記載者似
    為「左小腿軟組織有異狀」，深圳人民醫院之初步診斷係左
    手腕軟（或輕）傷（見原審卷1宗第110頁、第111頁，本院
    卷1宗第97、98頁），亦無法佐證被上訴人主張最初意外事
    故受傷之原貌。
  (二)被上訴人雖援用證人李茂松、張永豐原審證詞略謂被上訴人
    89年元月份去大陸回來以後手包著，之前看原告（即被上訴
    人）的手沒有異樣（或正常）等語（見原審卷1宗第216頁、
    217頁）及怡仁醫院函覆原審稱：被上訴人於89年5月29日左
    手關節已達不能隨意識活動狀態等語（見原審卷1宗第239頁
    ），主張伊係於180天內殘廢云云，然查被上訴人於86年4月
    14日左手拇指及食指受傷，曾於怡仁醫院住院手術將肌腱縫
    合，此有怡仁醫院郭適誠醫師之回覆文1紙在卷可憑（見原
    審卷1宗第209頁），被上訴人於87年12月15日與訴外人南山
    人壽保險公司之批註書即已載明：被保險人甲○○君於投保
    前因意外受傷致左手拇指及食指功能喪失，現仍復健中等語
    （見原審卷1宗第224頁），怡仁醫院之病歷亦記載86年10月
    9日曾殘障鑑定（見本院卷第1宗第155頁背），是被上訴人
    左手已非常態，證人李茂松、張永豐為被上訴人在南山人壽
    保險公司之同事，彼所陳證：89年1月前往大陸之前係正常
    或無異樣等語，均難憑採。又被上訴人回台灣最初於89年1
    月22日在怡仁醫院就診，其症狀為左手挫傷合併腕部肌膜纖
    維化（僵硬無法隨意識活動），此有診斷書及病歷表可參（
    見原審卷1宗第13頁，本院卷1宗第156頁背），嗣分別前往
    壢新醫院及桃園醫院繼續就醫，經原審調取上列醫院之病歷
    及Ｘ光照片送請台大醫院鑑定結果認為：依據以下各點(1)黃
    先生在86年10月9日已申請殘障鑑定，(2)查無89年1月22日以
    前有關手腕之Ｘ光照片，(3)依據89年1月22日怡仁醫院郭適
    誠醫師之診斷記錄，當時已有手腕遠端橈骨骨折舊傷之Ｘ光
    描述（手腕遠端橈骨骨折定義詳見原審卷1宗第191頁、第
    184、185頁），(4)本院核磁共振檢查結果顯示其手腕部舊傷
    證據明顯，但不能指出是2年前或是更久以前的舊傷。可知
    黃先生之手腕問題確實存在，且直接是手腕關節病變所產生
    ，但無法證明其89年1月19日跌倒以前之手腕狀態是正常的
    ，由於89年1月22日已有陳舊性骨折之Ｘ光描述，故推測黃
    先生舊傷應是存在於89年1月19日之前，但其是否會造成手
    腕活動範圍受限，則無從猜測。至於89年1月19日之受傷是
    否會造成今日之結果，此事亦難以推測等語（見原審卷1宗
    第150、151頁），嗣復具函補充說明：本院校附醫秘字第91
    00006520號函所稱，推測黃先生之手腕舊傷存在於89年1月1
    9日以前，乃係根據郭適誠醫師於89年1月22日所做的診斷記
    錄，Ｘ光描述病人有左手遠端橈骨陳舊性骨折；既稱為陳舊
    性骨折，自然不會是3天前（即89年1月19日）所發生（按其
    他Ｘ光判讀醫師亦同認為，非一星期內之受傷所可導致者，
    見本院卷1宗第32、33頁），而本院鑑定意見所稱之手腕舊
    傷，係指郭適誠醫師所述之左手遠端橈骨骨折舊傷，並不包
    括89年1月19日之手腕挫傷。換言之，89年1月19日之手腕挫
    傷也有可能導致黃先生現今手腕不能隨意識活動之後遺症，
    故而本院無法斷黃先生之手腕不能隨意識活動是由左手遠端
    橈骨骨折或是手腕挫傷那一個事件所引起，除非能證明黃先
    生在89年1月19日受傷前之手腕功能是正常的，如此才可能
    說其手腕不能隨意識活動是89年1月19日受傷所引起的等語
    ，此有台大醫院前後2函可資參照（見原審卷1宗第192、193
    頁及第151頁）。本院另囑託中華民國骨科醫學會鑑定結果
    ，據其說明(一)之(2)：至於89年1月19日受傷是否造成黃先生
    左手腕關節不能隨意活動？不排除其可能，但無法從附病歷
    及Ｘ先片中判定。(3)由怡仁醫院89年1月22日所附病歷及Ｘ
    光片已發現陳舊性橈骨遠端骨折，但尚未出現明顯外傷性關
    節炎，而骨折發生的時間，亦無法從Ｘ光片中判定等文義以
    觀，與台大醫院之鑑定報告大致相同（見本院卷第1宗第173
    頁），據其說明(一)之(4)：由桃園醫院89年11月1日所附Ｘ光
    片發現左手橈骨遠端骨折與原來的Ｘ光的位置差不多，左手
    腕關節炎顯示比較嚴重，是否對腕關節重大影響？有其可能
    性，但無法自所附病歷及Ｘ光片判定等語，由此(3)(4)綜合觀
    之，被上訴人嗣後左手腕活動受限至無法隨意識活動之僵硬
    狀態，當係由89年1月22日Ｘ光所描述之陳舊性橈骨遠端骨
    折逐漸形成，要無疑義。又依被上訴人所陳：伊跌倒後，曾
    到深圳人民醫院就醫，醫院照Ｘ光並沒有骨折等語（見原審
    卷1宗第161頁），設使為真，參酌怡仁醫院89年1月22日之
    Ｘ光片描述，除陳舊性遠端橈骨骨折外，並無新的骨折之病
    歷記載，尚無法認為被上訴人之左手腕僵硬無法隨意活動之
    狀態，係陳舊性骨折及89年1月19日意外跌倒受傷二者合併
    所致。再者被上訴人於原審自陳：69年間曾受有遠端橈骨骨
    折受傷（因醫院已結束營業不知去向，無法調取病歷），並
    自認為郭適誠醫師所指應係原告於69年間曾受遠端橈骨骨折
    受傷情形（見原審卷第1宗第179頁、第180頁），又原法院
    於被上訴人與南山人壽保險公司之訴訟中，曾以若於民國60
    幾年間受有遠端橈骨骨折之傷害，是否會於事隔20 年後始
    發生手腕關節僵硬無法隨意活動之後遺症？函請台大醫院查
    明據覆：遠端橈骨骨折有可能在多年後產生受傷性關節炎，
    導致手腕關節僵硬，但大半是慢慢發生，至於無法隨意識活
    動的可能性較低等語（見原審卷2宗第6頁），足見被上訴人
    之89年1月22日Ｘ光照片所描述：陳舊性遠端橈骨骨折情形
    其來有自，非不可能係69年遠端橈骨骨折受傷慢慢形成，何
    能謂被上訴人於89年1月19日前，其左手腕功能完全正常呢
    ？被上訴人既不能證明其89年1月19日前之左手腕功能是完
    全正常無缺，依前引台大醫院91年校附醫秘字第9100201769
    號函說明二之(三)末段所示何能認為其手腕不能隨意活動係因
    89 年1月19日新受傷所引起的？（見原審卷第1宗第192、
    193頁），是被上訴人於89年1月19日縱受新傷，與左手腕僵
    硬不能隨意識活動之結果，尚難謂有因果關係。
五、綜上所述：被上訴人於89年1月19日是否受傷已滋疑義，其
    左手腕雖僵硬無法隨意識活動，然此結果是否基於89年1月
    19日受傷所引起亦未獲證實，揆諸首開說明，自難憑以請求
    意外殘廢保險給付。被上訴人請求上訴人給付意外殘廢保險
    給付，尚嫌無據，從而原審為被上訴人勝訴判決及宣告假執
    行，即有未合，上訴論旨指摘原判決不當，求予廢棄，非無
    理由。應由本院廢棄改判如主文所示。
六、本件事證已臻明確，兩造其餘攻擊防禦方法及未經援用之
    證據，經審酌後認與本判決結果不生影響，爰不一一論述。
七、據上論結，民事訴訟法第450條、第78條，判決如主文。
中　　華　　民　　國　　94　　年　　5 　　月　　17　　日
                  民事第12庭審判長法　官  鄭雅萍
　　　　　　　　　　　      　　　法　官  林恩山
　　　　　　　　　　　      　　　法　官  吳謀焰
正本係照原本作成。
如不服本判決，應於收受送達後20日內向本院提出上訴書狀，其
未表明上訴理由者，應於提出上訴後20日內向本院補提理由書狀
（均須按他造當事人之人數附繕本）上訴時應提出委任律師或具
有律師資格之人之委任狀；委任有律師資格者，另應附具律師資
格證書及釋明委任人與受任人有民事訴訟法第466條之一第一項
但書或第二項（詳附註）所定關係之釋明文書影本。
中　　華　　民　　國　　94　　年　　5 　　月　　20　　日
　　　　　　　　　　　　　　　　　書記官  黃瑞芬
附註：
民事訴訟法第四百六十六條之一（第一項、第二項）：
對於第二審判決上訴，上訴人應委任律師為訴訟代理人。但上訴
人或其他法定代理人具有律師資格者，不在此限。
上訴人之配偶、三親等內之血親、二親等內之姻親，或上訴人為
法人、中央或地方機關時，其所屬專任人員具有律師資格並經法
院認為適當者，亦得為第三審訴訟代理人。
